【裁判字號】    99,易,1818
【裁判日期】    991111
【裁判案由】    業務侵占
【裁判全文】
臺灣高雄地方法院刑事判決              99年度易字第1818號
公  訴  人  臺灣高雄地方法院檢察署檢察官
被      告  丙○○
指定辯護人  本院公設辯護人黃文德
上列被告因業務侵占、農業金融法等案件，經檢察官提起公訴（
98年度偵字第28470 號）暨追加起訴（98年度偵字第33269 號）
，本院判決如下：
    主  文
丙○○犯行使偽造私文書罪，處有期徒刑拾月；偽造乙○○○署
押壹枚，沒收。又犯行使偽造私文書罪，處有期徒刑參月；偽造
丁○○○署押壹枚，沒收。又犯行使偽造私文書罪，處有期徒刑
參月；偽造丁○○○署押壹枚，沒收。又犯行使偽造私文書罪，
處有期徒刑捌月；偽造台灣基督長老教會復興教會、甲○○○署
押各壹枚，沒收。又犯業務侵占罪，處有期徒刑貳年。應執行有
期徒刑參年拾月；偽造乙○○○署押壹枚、丁○○○署押貳枚、
台灣基督長老教會復興教會壹枚、甲○○○署押壹枚，沒收。
    事  實
一、丙○○自民國96年9 月1 日起擔任高雄縣甲仙地區農會（下
    稱甲仙農會）桃源辦事處出納人員，負責甲仙農會桃源辦事
    處現金、支票收付及保管庫存現金等工作，為從事業務之人
    。竟基於行使偽造私文書並意圖為自己不法所有之詐欺取財
    犯罪、及意圖為自己不法所有之侵占犯意，分別為下列行為
    ：
  (一)於98年1 月23日某時，利用存戶乙○○○不識字，將印章交
    由其代為填寫取款憑條及蓋章之機會，未經乙○○○同意或
    授權，盜用「乙○○○」印章蓋印在空白之活期存款取款憑
    條存戶簽章欄。再於98年2 月18日某時，在前揭蓋有「乙○○○」印文之活期存款取款憑條，偽簽「乙○○○」署押1
    枚，並填寫日期98年2 月18日、金額新臺幣（下同）99萬元
    、帳號000000000 號（完整帳號為0000000000000000號），
    偽造乙○○○欲提領帳戶內存款99萬元之私文書，持交櫃臺
    經辦人員，使該經辦人員誤認係乙○○○本人提款，而交付
    現金99萬元予丙○○，足生損害於乙○○○及甲仙農會桃源
    辦事處對於帳務管理之正確性。
  (二)於98年3 月12日某時，利用存戶丁○○○不識字，將印章交
    由其代為填寫取款憑條及蓋章之機會，未經丁○○○同意或
    授權，盜用「丁○○○」印章蓋印在空白之活期存款取款憑
    條存戶簽章欄，並於該欄位偽簽「丁○○○」署押1 枚，填
    寫日期98年3 月12日、金額18萬元、帳號0000000000000000
    號，偽造丁○○○欲提領帳戶內存款18萬元之私文書，持交
    櫃臺經辦人員而行使之，使該經辦人員誤認係丁○○○本人
    提款，而交付現金18萬元予丙○○，足生損害於丁○○○及
    甲仙農會桃源辦事處對於帳務管理之正確性。
  (三)於96年8 月27日某時，利用存戶丁○○○不識字，將印章交
    由其代為填寫取款憑條及蓋章之機會，未經丁○○○同意或
    授權，盜用「丁○○○」印章蓋印在空白之活期存款取款憑
    條存戶簽章欄，並於該欄位偽簽「丁○○○」署押1 枚，填
    寫日期96年8 月27日、金額13萬元、帳號0000000000000000
    號，偽造丁○○○欲提領帳戶內存款13萬元之私文書，持交
    櫃臺經辦人員而行使之，使該經辦人員誤認係丁○○○本人
    提款，而交付現金13萬元予丙○○，足生損害於丁○○○及
    甲仙農會桃源辦事處對於帳務管理之正確性。
  (四)於98年3 月13日某時，利用台灣基督長老教會復興教會（下
    稱復興教會）人員前來甲仙農會桃源辦事處提款時，將復興
    教會及代表人甲○○○印章各1 枚，交由丙○○代為填寫取
    款憑條及蓋章之機會，未經復興教會或甲○○○之同意、授
    權，盜用「台灣基督長老教會復興教會」及「甲○○○」印
    章蓋印在空白之活期存款取款憑條存戶簽章欄。再於98年3
    月17日某時，在前揭蓋有「台灣基督長老教會復興教會」及
    「甲○○○」印文之活期存款取款憑條，偽簽「台灣基督長
    老教會復興教會」、「甲○○○」署押各1 枚，並填寫日期
    98年3 月17日、金額70萬元、帳號0000000000000000號，偽
    造復興教會欲提領帳戶內存款70萬元之私文書，持交櫃臺經
    辦人員而行使之，使該經辦人員誤認係復興教會提款，足生
    損害於復興教會、甲○○○及甲仙農會桃源辦事處對於帳務
    管理之正確性。
  (五)自97年2 月起至98年7 月底止，利用其保管甲仙農會桃源辦
    事處保險庫鑰匙之職務上機會，接續多次將甲仙農會桃源辦
    事處之庫存現金取出，變易持有為所有之意思予以侵占入己
    ，計侵占356 萬2865元，以清償其房屋貸款、信用貸款及供
    日常花費所用。嗣於98年8 月間，高雄縣桃源鄉因莫拉克颱
    風肆虐引發洪水及土石流等災害，甲仙農會決定將桃源辦事
    處撤離，並派員（包括桃源辦事處主任戊○○）於98年8 月
    19日至桃源辦事處將庫存現金運至甲仙農會本會存放，經清
    點後發現與甲仙農會桃源辦事處會計日報表所載庫存現金金
    額不符，始循線查悉上情。又丙○○在未被有偵查犯罪職權
    之公務員發覺上揭犯罪事實(一)至(四)前，主動於98年9 月17日
    至高雄縣政府警察局六龜分局自首，而查悉上情。
  (六)案經乙○○○、丁○○○、甲○○○、甲仙農會訴由高雄縣
    政府警察局六龜分局報請臺灣高雄地方法院檢察署檢察官偵
    查起訴。
    理  由
壹、證據能力部分：
    按被告以外之人於審判外之言詞或書面陳述，除法律有規定
    者外，不得作為證據。又被告以外之人於審判外之陳述，經
    當事人於審判程序同意作為證據，法院審酌該言詞陳述或書
    面陳述作成時之情況，認為適當者，亦得為證據。當事人、
    代理人或辯護人於法院調查證據時，知有第159 條第1 項不
    得為證據之情形，而未於言詞辯論終結前聲明異議者，視為
    有前項之同意，刑事訴訟法第159 條第1 項及第159 條之5
    分別定有明文。查本判決以下所引用之證據資料，其中傳聞
    證據部分，被告丙○○、指定辯護人及公訴人於本院審理程
    序中均未否認證據能力，亦未於言詞辯論終結前聲明異議，
    本院審酌上開證據作成時之情況，並無違法取證或其他瑕疵
    ，且與本案待證事項具關聯性，認為以之作為證據為適當，
    自得作為證據。
貳、實體部分：
一、前揭犯罪事實，業據被告丙○○均坦承不諱。犯罪事實(一)部
    分，核與證人即告訴人乙○○○於警詢時（偵一卷第11至13
    頁）、證人即告訴代理人杜克偉於偵查時（偵一卷第54頁）
    證述之情節相符，並有乙○○○之甲仙農會帳戶交易明細表
    1 份、98年2 月18日取款憑條1 紙（偵一卷第25、26頁、第
    62頁）附卷可稽；犯罪事實(二)、(三)部分，核與證人即告訴人
    丁○○○於警詢時（偵一卷第14、15頁）證述之情節相符，
    並有丁○○○之甲仙農會帳戶交易明細表1 份、96年8 月27
    日及98年3 月12日取款憑條各1 紙（偵一卷第28至34頁）在
    卷可考；犯罪事實(四)部分，核與證人即告訴人甲○○○於警
    詢時（偵一卷第17、18頁）證述之情節相符，並有復興教會
    之甲仙農會帳戶交易明細表1 份、98年3 月17日取款憑條1
    紙、存摺影本1 份（偵一卷第37至43頁）附卷可按；犯罪事
    實(五)部分，核與證人即告訴代理人李明漢於警詢及偵訊時證
    述之情節相符（見偵二卷第8 至10頁、偵一卷第21至24頁、
    第36至39頁、第54頁），並有甲仙農會桃源辦事處98年8 月
    6 日至98年9 月6 日之日計表1 份（偵二卷第13至27頁）、
    侵占款項統計表及現金庫存表1 紙（偵二卷第46頁）在卷可
    稽。復有甲仙農會與被害人乙○○○、丁○○○、復興教會
    之和解書各1 紙（偵一卷第67至69頁）附卷可按。足認被告
    之自白與事實相符，堪予採信。本件事證明確，被告上開犯
    行，洵堪認定，應依法論科。
二、被告分別在活期存款取款憑條上，偽造「乙○○○」署押1
    枚、「丁○○○」署押2 枚、「台灣基督長老教會復興教會
    」及「甲○○○」署押各1 枚，持以向甲仙農會桃源辦事處
    行使，分別領得犯罪事實(一)99萬元、犯罪事實(二)18萬元、犯
    罪事實(三)13萬元、犯罪事實(四)70萬元；又將甲仙農會桃源辦
    事處保險庫中之356 萬2865元，侵吞入己。核被告丙○○所
    為，係犯刑法第216 條、210 條之行使偽造私文書罪、同法
    第339 條第1 項詐欺取財罪、同法第336 條第2 項之業務侵
    占罪。被告就犯罪事實(一)至(四)之偽造署押行為，應係偽造私
    文書之階段行為，又偽造私文書之低度行為，為其後行使偽
    造私文書之高度行為所吸收，均不另論罪；且被告以一行為
    同時觸犯行使偽造私文書罪及詐欺取財罪，為想像競合犯，
    均應依刑法第55條規定，從一重之行使偽造私文書罪處斷。
    起訴法條雖漏未論列刑法第319 條第1 項詐欺取財罪，惟此
    部分犯罪事實業據檢察官於起訴書之犯罪事實欄所敘及，本
    院自應依法予以審究論處。被告所犯犯罪事實(一)至(四)計4 次
    行使偽造私文書犯行，及犯罪事實(五)業務侵占罪，犯意各別
    ，且犯行係可分之數行為，係屬數罪，應予分論併罰。又被
    告就犯罪事實(一)至(四)未發覺前，向高雄縣政府警察局六龜分
    局自承犯罪而受裁判，已符合自首之要件，爰依刑法第62條
    前段規定，減輕其刑。再者，按數行為於同時同地或密切接
    近之時地實施，侵害同一之法益，各行為之獨立性極為薄弱
    ，依一般社會健全觀念，在時間差距上，難以強行分開，在
    刑法評價上，以視為數個舉動之接續施行，合為包括之一行
    為予以評價，較為合理者，則屬接續犯，而為包括之一罪（
    最高法院96年台上字第407 號判決要旨參照）；是侵占雖屬
    即成犯，然業務侵占有基於業務上之持有關係，密集實行犯
    行之性質，行為人主觀上亦係基於反覆實施之犯意為之，其
    雖有數個行為，但目的相同、侵害法益同一，依社會客觀通
    念，該等行為之獨立性極為薄弱，亦難強行分割，故評價上
    宜視為數個舉動之接續施行，合為包括之一法律上行為予以
    評價。本件被告以擔任甲仙農會桃源辦事處出納，並保管保
    險庫鑰匙之便，將庫存現金取出，占為己有，其行為有反覆
    性質，並在密切之時空內反覆為之，揆諸前揭判決要旨，為
    包括的一罪，應論以接續犯之單純一罪。
三、爰審酌被告不思以正當途徑牟取利益，貪圖不法利益，利用
    職務之便，將甲仙農會桃源辦事處庫存現金挪為私用，予以
    侵占，違背其任務，罔顧雇用信賴關係，侵占金額高達356
    萬2865元，且趁存戶交付印章，請其代為填寫取款憑條及蓋
    章之機會，盜蓋印在空白之活期存款取款憑條，並偽造署押
    ，以為盜領存戶款項分別為99萬元、18萬元、13萬元、70萬
    元，事後均未為被害人達成和解（係由甲仙農會桃源辦事處
    與乙○○○、丁○○○及復興教會和解並賠償），及其犯罪
    之手段、目的，及犯後坦認犯行，態度尚佳等一切情狀，分
    別量處如主文所示之刑，並定其應執行之刑，以資懲儆。又
    被告偽簽「乙○○○」署押1枚 、「丁○○○」署押2 枚、
    「台灣基督長老教會復興教會」及「甲○○○」署押各1 枚
    ，均應依刑法第219 條之規定，不問屬於犯人與否，併予在
    被告各次行使偽造私文書之罪刑項下，分別宣告諭知沒收。
四、公訴意旨認被告犯罪事實(一)至(四)行為，並犯農業金融法第39
    條第1 項之背信罪嫌。按「信用部或全國農業金庫負責人或
    職員，意圖為自己或第三人不法之利益，或損害信用部或全
    國農業金庫之利益，而為違背其職務之行為，致生損害於信
    用部或全國農業金庫之財產或其他利益者，處三年以上十年
    以下有期徒刑，得併科新臺幣一千萬元以上二億元以下罰金
    。其犯罪所得達新臺幣一億元以上者，處七年以上有期徒刑
    ，得併科新臺幣二千五百萬元以上五億元以下罰金」農業金
    融法第39條第1 項定有明文。是須行為人有『違背其職務之
    行為，致生損害於信用部或全國農業金庫之財產或其他利益
    』，始該當該條項之構成要件。準此，行為人若僅係利用其
    「職務之便或機會」，縱其行為有損害該信用部或全國農業
    金庫之財產或其他利益，因其並無有「違背職務之行為」，
    仍非該法第39條規範之範圍，尚不得依該條項規定予以科處
    徒刑。查，被告僅係利用存戶委託其填寫活期存款取款憑條
    之「機會」，而為犯罪事實(一)至(四)盜取客戶存款行為，並非
    為「違背職務之行為」，僅係利用其行使「職務之便或機會
    」而為之。揆之上開說明，被告所為尚與農業金融法第39條
    第1 項之構成要件有間，是公訴意旨認被告此部分行為，並
    有農業金融法第39條第1 項之適用，顯有誤會。又公訴意旨
    係認農業金融法第39條第1 項與前開論罪科刑之行使偽造私
    文書罪，為想像競合犯，屬裁判上一罪之關係，爰不另為無
    罪之諭知，附此敘明。
據上論斷，應依刑事訴訟法第299 條第1 項前段，刑法第216 條
、第210 條、第339 條第1 項、第336 條第2 項、第219 條、第
51條第5 款、第55條、第62條前段，刑法施行法第1 條之1 ，判
決如主文。
本案經檢察官鄭佩琪到庭執行職務。
中    華    民    國    99    年    11    月    11    日
                  刑事第十六庭  審判長法  官  曾逸誠
                                      法  官  姚水文
                                      法  官  洪榮家
附錄本案論罪科刑法條：
中華民國刑法第210條
偽造、變造私文書，足以生損害於公眾或他人者，處5年以下有
期徒刑。
中華民國刑法第216條
行使第210條至第215條之文書者，依偽造、變造文書或登載不實
事項或使登載不實事項之規定處斷。
中華民國刑法第336條
對於公務上或因公益所持有之物，犯前條第1 項之罪者，處1 年
以上7 年以下有期徒刑，得併科5 千元以下罰金。
對於業務上所持有之物，犯前條第1 項之罪者，處6 月以上5 年
以下有期徒刑，得併科3 千元以下罰金。
前二項之未遂犯罰之。
中華民國刑法第339條
意圖為自己或第三人不法之所有，以詐術使人將本人或第三人之
物交付者，處 5 年以下有期徒刑、拘役或科或併科 1 千元以下
罰金。
以前項方法得財產上不法之利益或使第三人得之者，亦同。
前二項之未遂犯罰之。
以上正本證明與原本無異。
如不服本判決，應於收受判決後10日內向本院提出上訴書狀，並
應敘述具體理由。其未敘述上訴理由者，應於上訴期間屆滿後20
日內向本院補提理由書（均須按他造當事人之人數附繕本）「切
勿逕送上級法院」。
中    華    民    國    99    年    11    月    11    日
                                      書記官  陳鈺甯

司法院資訊處製作；財團法人民間司法改革基金會備份。
